【裁判字號】    99,上易,199
【裁判日期】    990706
【裁判案由】    清償債務
【裁判全文】
臺灣高等法院民事判決                 99年度上易字第199號
上  訴  人  甲○○
訴訟代理人  唐月妙律師
被上訴人    乙○○○
訴訟代理人  莊柏林律師
上列當事人間請求清償債務事件，上訴人對於中華民國98年12月
30 日臺灣臺北地方法院98年度訴字第621號第一審判決提起上訴
，本院於中華民國99年6月22日言詞辯論終結，判決如下：
    主    文
上訴駁回。
第二審訴訟費用由上訴人負擔。
    事實與理由
一、本件上訴人起訴主張：
（一）上訴人向被上訴人購買門牌號碼為台北市○○區○○路11
      號3樓、3樓之1房屋與坐落基地（下稱系爭不動產） ，已
      支付定金新台幣（下同）300萬元。嗣後上訴人於民國（
      下同）94年10月8日將上開買賣契約讓與訴外人王齊樂 ，
      雙方並簽署讓渡書，且於讓渡書第三條約定：「乙方（即
      上訴人）支付屋主（即被上訴人）定金新台幣參佰萬元整
      ，由甲方（即訴外人王齊樂）開立現金票新台幣參佰萬元
      整交給屋主乙○○○， 再由屋主退還乙方做為解約之用」
      。 之後王齊樂雖曾開立票載金額各為150萬元之支票二張
      交付被上訴人，再由被上訴人轉交上訴人，然王齊樂嗣後
      以無力兌現為由，要求上訴人不要兌現其中一張支票，就
      王齊樂未能兌現之150萬元， 王齊樂將其自上訴人受讓之
      與被上訴人間上開買賣契約二分之一權利讓與上訴人，有
      讓渡書手寫之「以下條款甲、乙各分一半股份費用平均分
      擔」可稽。是以就王齊樂與被上訴人間之不動產買賣契約
      ，上訴人亦為契約當事人之一，權利為二分之一。
（二）王齊樂完成將系爭不動產分割成七戶之工程及分戶手續後
      ，與上訴人約定如下合作方式： (一)每坪以195,000元成本
      計算，採利潤中心制度，按已出資比例分回紅利。用印款
      及4月26日以後利息由承買人自行負擔 。(二)三樓、三樓之
      二、三樓之五由上訴人負責承買及貸款，三樓之一、三、
      四、六由王齊樂負責承買。(三)三樓之一、三、四、六上訴
      人承諾完成貸款後回租，租金每坪依權狀坪數以1000元計
      算，並且一年內以每坪195,000元買回。 上訴人即依該合
      作方式第一條之約定， 於95年4月26日支付王齊樂系爭不
      動產之部分利息25萬元，並依該合作方式第二條約定向被
      上訴人購買系爭不動產分割成七戶中之3樓、3樓之2、3樓
      之5， 並支付其中3樓之2、3樓之5用印款50萬元及54萬元
      予被上訴人（其中54萬元係由訴外人黃坤財代上訴人墊付
      ）。
（三）惟王齊樂及被上訴人於上訴人支出上開用印款後，未依前
      述合作方式將系爭不動產3樓、3樓之2、3樓之5 所有權移
      轉予上訴人。被上訴人並將上訴人交付之3樓之2用印款50
      萬元及54萬元返還上訴人，解除與上訴人間就系爭不動產
      3樓、3樓之2、3樓之5買賣契約。 依民法第259條第1款規
      定，被上訴人應將其自上訴人受領之給付返還，是被上訴
      人除返還上開用印款外， 尚應返還其所收受之定金150萬
      元予上訴人。
（四）上訴人因上開買賣事件向臺灣臺北地方法院檢察署對王齊
      樂提出詐欺告訴， 依該署97年度偵緝字第235號詐欺案件
      不起訴處分書所載王齊樂之陳述，可證就王齊樂與被上訴
      人間不動產買賣契約，上訴人亦為當事人之一，權利為二
      分之一。被上訴人於該案亦到庭作證，依該上開偵查案件
      之不起訴處分書所載，可證買賣契約係存在於兩造之間，
      並非許育誠與被上訴人之間。縱因系爭不動產之買賣契約
      記載買方為許育誠，上訴人為代理人，然許育誠為上訴人
      之子，上訴人不過借許育誠之名簽訂不動產買賣契約，上
      訴人已終止與許育誠間借名契約，並以訴狀繕本通知被上
      訴人。上訴人既已終止與許育誠間借名契約，自得本於上
      訴人名義請求被上訴人返還定金150萬元。
（五）又被上訴人雖未於讓渡書上簽名，但讓渡書之內容為其所
      明知且同意，此由其嗣後收取上訴人用印款並申報系爭不
      動產3樓之2、3樓之5房屋移轉契稅之履約過程可證。蓋該
      150萬元係被上訴人應返還上訴人之定金， 若支票無法兌
      現，依民法第320條規定，被上訴人應返還上訴人150萬元
      之定金舊債務仍不消滅，此所以上訴人向被上訴人購買系
      爭不動產分割成七戶中之3樓、3樓之2、3樓之5 無須再支
      付定金，直接支付用印款之原因。且上訴人曾於支付系爭
      3樓之2、3樓之5用印款前當著眾人及被上訴人面前，確認
      被上訴人同意之前150萬定金充為上訴人向購買系爭3樓、
      3樓之2、3樓之5之定金等語，聲明求為判決：被上訴人應
      給付上訴人150 萬元及自起訴狀繕本送達被告之翌日起至
      清償日止，按年息百分之五計算之利息，並陳明願供擔保
      ，請准宣告假執行。
二、被上訴人則以：
（一）向被上訴人購買系爭不動產之相對人係訴外人許育誠，上
      訴人僅係許育誠之代理人，倘上訴人係借許育誠之名義簽
      訂契約，即無需附註代理人之意，上訴人非買受人，不可
      向被上訴人主張權利。至上訴人所提偵查案件筆錄，被上
      訴人意指上訴人以代理人身份代替許育誠與被上訴人及王
      齊樂簽約，非指與上訴人本人簽訂契約，尚難以被上訴人
      於上開案件偵查中之陳述，認上訴人為本件買賣關係之買
      受人或讓渡人。
（二）被上訴人因許育誠僅於94年7月31日給付簽約金（ 即定金
      ）300萬元，其後之用印款、完稅款等均未依約履行 ，已
      依約通知許育誠解除契約，許育誠為免定金遭受沒收，遂
      介紹新買主王齊樂，欲由王齊樂延續上開買賣契約，被上
      訴人基於高額房貸壓力，希望儘快出售系爭不動產，遂同
      意與王齊樂簽約，並以王齊樂支付之300萬元定金（即150
      萬元支票二張）返還許育誠所付定金，許育誠既已取回定
      金300萬元，上訴人豈能再行要求返還定金。
（三）被上訴人為見證人之讓渡書（以下稱Ａ讓渡書）並無手寫
      條款，亦無股份費用平均分擔之記載，依據債權相對性原
      則，上訴人另與王齊樂簽定之讓渡書（以下稱Ｂ讓渡書）
      ，對被上訴人不生拘束力，上訴人不能據以向被上訴人主
      張享有買賣契約之二分之一權利。又王齊樂雖概括承受原
      買賣契約並與被上訴人另行簽訂買賣協議書，然買賣協議
      書於95年9月5日屆期後，王齊樂仍無法依約支付購屋款，
      又不願讓已交付之8、900萬元付諸流水，遂會同二名不知
      名移轉名義人及友人前來與被上訴人及代書許東榮會面，
      以銀行貸款即將核准，將可付清相關款項為由，央求被上
      訴人展延契約履行期間一週，並辦理系爭不動產3樓之2、
      3樓之5之移轉手續，被上訴人因其已付相當金額，遂同意
      延期， 故於收受王齊樂委由黃坤財及上訴人支付104萬元
      用印款之後，即辦理相關移轉程序，全程均無許育誠在場
      ，上訴人亦僅係第三人地位，並非主導者，本件交易亦非
      以上訴人與王齊樂之合作方式辦理。嗣後王齊樂猶無力支
      付其後款項，被上訴人只好解除契約並撤回辦理移轉手續
      ，因王齊樂表示用印款係向上訴人及黃坤財借貸，請求被
      上訴人不要沒收，被上訴人一時心軟答應，而依王齊樂之
      請求簽發支票與上訴人及黃坤財。
（四）被上訴人不知王齊樂與他人之協議，更不知上訴人與王齊
      樂間有何合作方案，僅知王齊樂應支付之用印款係其請託
      他人付清，被上訴人所開立之支票亦係王齊樂要求而簽發
      ，均與上訴人無涉，上訴人主張依其與王齊樂之協議，要
      求被上訴人返還定金，顯屬無據等語，資為抗辯。
三、原審判決駁回上訴人之訴及假執行之聲請，上訴人不服提起
    上訴，其上訴聲明為：(一)原判決廢棄。(二)上開廢棄部分，被
    上訴人應給付上訴人150 萬元及自起訴狀繕本送達翌日起至
    清償日止按年息百分之五計算之利息。(三)第一、二審訴訟費
    用由被上訴人負擔。被上訴人答辯聲明為：上訴駁回，第二
    審訴訟費用由上訴人負擔。
四、本件經依民事訴訟法第463條、第270條之1第1項第3款規定
    ，整理兩造不爭執事項並協議兩造簡化爭點為：
（一）兩造不爭執事項：
  １、94年7月31日系爭不動產之不動產買賣契約書， 記載被上
      訴人為出售人，買受人為「許育誠，代理人甲○○」，買
      賣價金為7480萬元，定金為300萬元，契約第3條第4項第2
      款約定「交屋款需辦理金融機構貸款：（貸款金額不足部
      分應於完稅時，以現金一次補足），最後交屋日期雙方合
      意約定於94年9月25日前」。
  ２、94年9月20日上訴人以許育誠代理人名義與被上訴人， 就
      上訴人遲延付款乙事，簽立協議書，其前言記載「立書人
      許育誠，代理人甲○○（以下簡稱甲方）乙○○○代理人
      潘陞駙（以下簡稱乙方） 就雙方於94年7月31日簽訂之不
      動產買賣契約（土地標示：台北市○○區○○段三小段46
      1地號之建物， 門牌：台北市○○路11號3樓及3樓之1及8
      個車位，以下簡稱前開不動產）甲方遲延付款乙事，雙方
      達成協議如下」， 約定自94年9月26日起未付款部分，由
      上訴人按月補貼利息314,000元予被上訴人， 並合意最遲
      交屋日訂於95年4月30日屆時若上訴人仍未撥款交屋， 願
      將簽約款由被上訴人沒收，解除契約。
  ３、94年10月28日上訴人以許育誠代理人之身分與王齊樂簽立
      Ａ協議書，並由被上訴人為見證人，約定：(一)乙方（即上
      訴人） 同意將購買台北市○○區○○路11號3樓及3樓之1
      之土地、建物……權利讓渡給甲方（即王齊樂）。(二)乙方
      與屋主乙○○○所簽立之買賣契約書（詳附件一）及協議
      書（詳附件二），合約內容及精神甲方概括承受。(三)乙方
      支付屋主定金：新台幣三百萬元整，由甲方開立台支本票
      新台幣三百萬元正退還乙方。(八)本讓渡書須由屋主乙○○
      ○同意且在見證人欄簽名確認，甲方同意過戶手續由乙○
      ○○指定代書辦理、並由被上訴人於見證人欄簽名。
  ４、上訴人與王齊樂另於94年10月28日簽立Ｂ讓渡書，以手寫
      文字約定「以下條款，甲乙各佔一半股份費用平均分擔」
      ，其第(一)、(二)、(三)款之約定，與上開上訴人以許育誠代理
      人身分與王齊樂簽立之Ａ協議書之約定相同，第(八)款亦約
      定本讓渡書須由屋主乙○○○同意且在見證人欄簽名確認
      。惟見證人欄為空白。
  ５、王齊樂於與上訴人簽立Ａ協議書概括承受與被上訴人間關
      於系爭不動產之買賣契約及協議書後，曾簽立兩紙面額15
      0萬元之支票交付被上訴人，由被上訴人轉交上訴人， 惟
      其中一張上訴人嗣因王齊樂之要求而未提示兌現。
  ６、被上訴人於95年6月5日就系爭不動產與王齊樂簽署買賣協
      議書，其中第一條約定「甲（即王齊樂）乙（即被上訴人
      ）於94年10月28日所簽立讓渡書及讓渡書所概括承受之買
      賣合約書及協議書（詳附件一、二、三）甲乙雙方另簽立
      本買賣協議書來順延本標的物之買賣。」，第三條約定「
      本標的物之買賣價金甲乙雙方重新議定……共計買賣總價
      為新台幣捌仟參佰肆拾貳萬元正」，第八條約定「買賣標
      的物雙方同意本簽約日3個月內95年9月5日交屋日（ 即過
      戶完成及銀行貸款撥付完成，買賣總價款由乙方收訖完畢
      ）如其中任何一戶未能完成則甲方視同違約，乙方可無條
      件解除未能過戶完成之各戶買賣合約，並沒收訂金，甲方
      無任何再協商理由，因乙方之原因不在此限」。
（二）兩造爭點：
   １、上訴人是否為被上訴人與王齊樂間 95年6月5日系爭不動
       產買賣契約之當事人？ 被上訴人是否知悉並同意上訴人
       就被上訴人與王齊樂間就系爭不動產之買賣契約， 擁有
       買受人一半之權利義務？
   ２、上訴人有無於95年9月7日與被上訴人就系爭3樓、3樓之2
       及3樓之5，成立買賣契約？ 被上訴人有無同意以王齊樂
       未兌現之150萬元充作定金？上訴人可否請求被上訴人返
       還150萬元？
五、茲就上開爭點，析述本院得心證之理由如下：
（一）上訴人是否為被上訴人與王齊樂間95年6月5日系爭不動產
      買賣契約之當事人？被上訴人是否知悉並同意上訴人就被
      上訴人與王齊樂間就系爭不動產之買賣契約，擁有買受人
      一半之權利義務？
  １、查 94年7月31日系爭不動產買賣契約立契約書人之買方記
      載「許育誠代理人甲○○」，賣方為被上訴人乙○○○，
      約定簽約時許育誠應給付被上訴人300萬元定金。 又94年
      10月28日由被上訴人為見證人之讓渡書，立讓渡書人乙方
      亦記載「許育誠（甲○○代）」，有不動產買賣契約書及
      讓渡書在卷可稽（見原審卷第24至30頁、第31頁）。被上
      訴人抗辯系爭不動產買賣契約之當事人為訴外人許育誠，
      被上訴人僅為其代理人，並非該不動產買賣契約之當事人
      ，尚非無據。
  ２、又上開訴外人王齊樂與許育誠間Ａ讓渡書約定「乙方（即
      許育誠）與屋主乙○○○所簽立之買賣契約書及協議書合
      約內容及精神由甲方（即王齊樂）概括承受」、「乙方支
      付屋主定金：新台幣參佰萬元整，由甲方開立台支本票新
      台幣參佰萬元正退還乙方」，嗣王齊樂確有開立票載金額
      各為150萬元之支票二張交付被上訴人， 再由被上訴人轉
      交上訴人，亦經被上訴人陳明在卷（見原審卷第2頁） ，
      足見被上訴人已將 94年7月31日不動產買賣契約收受之定
      金全數返還予許育誠，由許育誠之代理人即被上訴人收受
      ，許育誠已退出系爭不動產之買賣契約關係， 就該94年7
      月31日買賣契約已無權利可對被上訴人主張。被上訴人雖
      又以自己名義，與訴外人王齊樂簽訂Ｂ讓渡書，約定「以
      下條款甲乙各佔一半股份費用平均分擔」（ 見原審卷第5
      至6頁），惟該Ｂ讓渡書上並無被上訴人簽認， 既經被上
      訴人否認，又無證據顯示被上訴人知悉訴外人王齊樂將買
      賣契約權利一半讓與上訴人之事實，上訴人主張被上訴人
      知悉並同意上訴人就被上訴人與王齊樂間於95年6月5日就
      系爭不動產所簽定之買賣契約，擁有買受人一半之權利義
      務，即無可取。
（二）上訴人有無於 95年9月7日與被上訴人就系爭3樓、3樓之2
      及3樓之5，成立買賣契約？被上訴人有無同意以王齊樂未
      兌現之150萬元充作定金？ 上訴人可否請求被上訴人返還
      150萬元？
  １、上訴人主張其因對於訴外人王齊樂與被上訴人間95年6月5
      日簽立之買賣協議書享有一半之權利，為解決該協議書於
      95年9月5日到期後之問題，而與被上訴人協商，由其向被
      上訴人購買系爭不動產分割成7戶中之3樓、3樓之2 及3樓
      之5房屋，被上訴人並同意以之前94年7月31日買賣契約之
      150萬元定金充為其購買3樓、3樓之2、3樓之5房屋之定金
      ，上訴人乃給付購買3樓之2、3樓之5房屋之用印款50萬元
      及54萬元予被上訴人，並於95年9月7日以其指定之登記名
      義人林晉弘及陳永昇為買受人申報契稅及增值稅云云，惟
      為被上訴人所否認。
  ２、而按稱買賣者，謂當事人約定一方移轉財產權於他方，他
      方支付價金之契約。當事人就標的物及其價金互相同意時
      ，買賣契約即為成立，民法第345條定有明文。 上訴人主
      張有與被上訴人就系爭不動產分割後之3樓、3樓之2、3樓
      之5房屋成立買賣契約，惟既未能提出相關之買賣契約 ，
      對於買賣契約必要之點之買賣價金數額亦無法說明（見本
      院卷第63頁），既為被上訴人所否認，已難認其與被上訴
      人間有就系爭不動產分割後之3樓、3樓之2、3樓之5 房屋
      ，有成立買賣之合意。 又94年7月31日買賣契約係上訴人
      代理訴外人許育誠與被上訴人簽立，上訴人並非契約當事
      人，且被上訴人因該契約所收受之定金300萬元， 已悉數
      以訴外人王齊樂交付之兩紙面額各150 萬元之支票返還許
      育誠，並由上訴人代為收受，已如前述，上訴人自無從以
      94年7月31日買賣契約定金之半數， 充作其買受系爭不動
      產分割後之3樓、3樓之2、3樓之5房屋之定金。 雖上訴人
      另與訴外人王齊樂協議，不兌現其中一紙150 萬元之支票
      ，惟此係其取得訴外人王齊樂與被上訴人買賣契約權利義
      務之一半，而與王齊樂協議之結果，非可認為被上訴人未
      返還此部分數額之定金。又上訴人雖與王齊樂協議取得訴
      外人王齊樂與被上訴人買賣契約權利義務之一半，但既被
      上訴人並未同意亦不知悉上訴人與王齊樂之協議，上訴人
      亦無從以訴外人王齊樂交付被上訴人之300 萬元定金之半
      數，充作其購買系爭不動產分割後之3樓、3樓之2、3樓之
      5房屋之定金。 上訴人主張其有於95年7月9日與被上訴人
      就系爭不動產分割後之3樓、3樓之2、3樓之5 房屋成立買
      賣契約，應非可取。
  ３、上訴人雖以被上訴人曾於95年9月7日以其指定之登記名義
      人林晉弘及陳永昇為買受人申報契稅及增值稅，主張兩造
      間就系爭不動產分割後之3樓、3樓之2、3樓之5房屋， 有
      成立買賣契約云云。 惟查上訴人既稱向被上訴人買受3樓
      、3樓之2及3樓之5房屋，卻只辦理3樓之2及3樓之5房屋之
      移轉申報手續，已不相符。而依台北市稅捐稽徵處大同分
      處95年10月4日四紙函文， 被上訴人固曾以訴外人林晉弘
      、陳永昇為買受人就不動產分割後之3樓之2、3樓之5房屋
      申報契稅及增值稅，嗣又撤回（見原審卷第51至54頁），
      惟辦理系爭3樓之2及3樓之5房屋移轉契稅之「賣方是乙○
      ○○，買方是王齊樂。王齊樂說要過戶給其他二個人，名
      字是陳永昇、林晉弘。用印款是王齊樂支付，房地過戶程
      序沒有辦理完畢，最主要是因為買方的貸款沒有辦下來，
      我有親自問銀行，銀行說不准，之後我就建議買方把買賣
      撤銷，雙方後來把契稅跟增值稅撤回」等情，已據證人即
      辦理系爭3樓之2及3樓之5房屋移轉契稅之代書許東榮結證
      在卷（見原審卷第109 頁背面），難認被上訴人是因與上
      訴人就系爭3樓之2及3樓之5房屋成立買賣契約，而辦理申
      報移轉契稅手續。況上訴人前曾以其將契約買方權利之一
      半讓與訴外人黃坤財，並將其一半的權利信託給黃坤財，
      而依侵權行為及信託契約關係請求黃坤財返還定金300 萬
      元之一半，有臺灣臺北地方法院96年度訴字第5278號返還
      訂金事件 96年9月19日言詞辯論筆錄附於臺灣臺北地方法
      院檢察署97年度偵緝字第235號卷可稽（見本院卷第101至
      102頁）；又主張支付被上訴人定金300萬元後與訴外人王
      齊樂簽立讓渡書，王齊樂與被上訴人簽約後，表示錢不夠
      ，只能支付其150萬元， 故在讓渡書註明其只讓與契約權
      利之一半，但王齊樂卻私下將標的物轉賣他人，拒絕歸還
      一半之定金150萬元及借款25萬元， 對王齊樂提出詐欺告
      訴，亦有其告訴狀及台北市政府警察局中山分局關係人調
      查筆錄附於臺灣臺北地方法院檢察署96年度他字第6429號
      卷（見本院卷第103至107頁），並經本院調取上開卷宗查
      閱無訛，上訴人就系爭不動產買賣糾紛，於上開民、刑事
      案件中，分別主張受訴外人黃坤財、王齊樂之侵害及詐騙
      ，均未主張曾與被上訴人就系爭分割後之3樓、3樓之2及3
      樓之5房屋成立買賣契約。上訴人於本件主張其於95年9月
      7日與被上訴人就系爭3樓、3樓之2及3樓之5，成立買賣契
      約，被上訴人並同意以王齊樂未兌現之150 萬元充作定金
      ，而請求被上訴人返還150萬元，難認為有據。
六、綜上所述， 上訴人主張與被上訴人於95年9月7日就系爭3樓
    、3樓之2及3樓之5成立買賣契約，並同意以王齊樂未兌現之
    150萬元充作定金，嗣被上訴人已解除契約，應依民法第259
    條第1項規定返還定金150萬元，為不足採，被上訴人抗辯其
    並未同意亦不知悉上訴人就被上訴人與王齊樂間就系爭不動
    產之買賣契約，擁有買受人一半之權利義務。被上訴人亦無
    與上訴人於95年9月7日與就系爭3樓、3樓之2及3樓之5， 成
    立買賣契約，及同意以王齊樂未兌付之150萬元充作定金 ，
    尚屬可信。從而，上訴人依民法第259條第1項規定，請求被
    上訴人給付150 萬元及自起訴狀繕本送達翌日起至清償日止
    按年息百分之五計算之利息，為無理由，不應准許。其假執
    行之聲請亦失所附麗，應併予駁回。原審為上訴人敗訴之判
    決，及駁回其假執行之聲請，並無不合。上訴意旨指摘原判
    決不當，求予廢棄改判，為無理由，應予駁回。
七、本件事證已臻明確，兩造其餘之攻擊防禦方法及所提證據，
    經審酌後認均無礙判決之結果，爰不予一一論述。
八、據上論結，本件上訴為無理由，依民事訴訟法第449條第1項
    、第78條，判決如主文。
中    華    民    國    99    年    7     月    6     日
                  民事第三庭
                        審判長法  官 林敬修
                              法  官 吳青蓉
                              法  官 張靜女
正本係照原本作成。
不得上訴。
中    華    民    國    99    年    7     月    7     日
                              書記官 蕭麗珍

司法院資訊處製作；財團法人民間司法改革基金會備份。
